【裁判字號】    89,上易,404
【裁判日期】    890328
【裁判案由】    詐欺
【裁判全文】
臺灣高等法院臺南分院刑事判決              八十九年度上易字第四０四號    Ｇ
      上  訴  人  臺灣雲林地方法院檢察署檢察官
      被      告  乙  ○  ○
右上訴人因被告詐欺案件，不服臺灣雲林地方法院八十八年度易字第七三八號中華民
國八十八年十二月二十八日第一審判決（起訴案號：臺灣雲林地方法院檢察署八十八
年度偵字第一八三０號），提起上訴，本院判決如左：
      主      文
上訴駁回。
      理      由
一、公訴意旨略以：被告乙○○與女友蔡貝嬰（另經原審通緝中），基於意圖為自己
    不法所有之犯意聯絡，於民國（下同）八十六年十二月五日，在雲林縣崙背鄉崙
    前村面前厝三號，告訴人甲○○之住處，蔡貝嬰以王美雲之假名，被告乙○○以
    趙森林之假名，同時參加告訴人甲○○所起每會新台幣（下同）二萬元之互助會
    ，實則其等二人並無履行會員義務真意，致告訴人甲○○陷於錯誤，同意其等二
    人參加。詎蔡貝嬰於第二會即八十七年一月五日，以五千六百元之標息得標，被
    告乙○○於同年五月五日，以七千八百元之標息得標，分別取得標得會款後僅續
    交會款一、二期後，即逃逸無蹤，共詐得約八、九十萬元，告訴人甲○○始知受
    騙。案經告訴人甲○○訴請偵辦，因認被告乙○○犯有刑法第三百三十九條第
    一項詐欺之罪嫌云云。
二、按犯罪事實應依證據認定之，無證據不得推定其犯罪事實，刑事訴訟法第一百五
    十四條定有明文。又刑法上詐欺罪之成立，需對該財物有不法所有之意圖，而以
    詐術使人陷於錯誤並騙取之始足當之。公訴人認被告乙○○涉犯上開詐欺罪嫌，
    無非端以告訴人甲○○之告訴、證人林秋貴、張萬、李淑琴之證詞，及被告乙○
    ○先辯稱其不曾參加上開互助會，繼又以其有參加互助會之開標，但出標人係王
    美雲置辯，前後供詞不一等由為論據。訊據被告乙○○固不諱言在逃之蔡貝嬰係
    其女友，惟堅詞否認有何詐欺之犯行，並辯稱：其未參加上開互助會，更無以趙
    深林之名義參加該互助會，上開二會據其事後調查均係蔡貝嬰所參加，開標時其
    雖曾至告訴人甲○○家中，然未參加開標，告訴人甲○○係因被倒會後因找不到
    蔡貝嬰，始誣指其亦參加其中一會云云。經查告訴人甲○○在偵查中係先指稱被
    告乙○○與蔡貝嬰各參加一會云云，然於蔡貝嬰逃逸後，告訴人甲○○與被告乙
    ○○之電話聯絡中，告訴人甲○○已明確向被告乙○○陳稱蔡貝嬰參加二會，會
    款三萬元等語，既有各該偵查筆錄，及經原審當庭勘驗屬實之錄音帶一捲扣案可
    資比對，且告訴人甲○○在原審對該錄音內容復表示，蔡貝嬰係參加一會又跟一
    個人共同參加一會，另一人是誰伊要問伊太太始知道云云，則蔡貝嬰究係個人參
    加二會、或一會半、或與被告乙○○一人一會，已見告訴人甲○○前後指訴不一
    而有嚴重瑕疵。次觀證人即告訴人甲○○之妻李麗雪在原審證稱：蔡貝嬰當初說
    要跟會二會，乙○○在場說好，會單本來就印好，原不給被告二人入會，被告二
    人硬要加入，才在起會之十二月時將被告名字寫進去，甲○○之所以講蔡貝嬰參
    加一會半，係因為互助會都是伊在處理等語，亦足認被告乙○○並未說明要一人
    一會，僅蔡貝嬰說要參加二會至明。況告訴人甲○○與證人李麗雪，在原審復均
    自承認識被告乙○○叫楊順吉，則苟被告乙○○確有參與其中一會互助會，告訴
    人甲○○又何願讓被告乙○○以全然無關之趙深林名義參加，而不以楊順吉之名
    義參加，致無從判定趙深林與被告乙○○究何關係，且負責處理互助會之李麗雪
    ，亦為何會在不識趙深林為何方神聖下，貿然依被告乙○○指示書寫趙深林為會
    員，凡此更顯與招會之常情有悖。至證人張萬、李淑琴、林秋貴，在偵查中雖均
    證稱：開標時乙○○有到現場，他有投標，有得標，前幾會就標走云云。惟各該
    證人嗣在原審詳予庭訊結果，證人張萬係證稱：伊有看見乙○○開標時在現場，
    伊有問會首何人得標，會首向伊說是趙深林得標，是事後會首才告訴伊的，乙○
    ○得標當時並未在現場等語，是證人張萬對被告乙○○是否有參加競標，所證並
    不明確而有瑕疵，蓋若被告乙○○真在現場而得標，證人張萬當時亦在現場，則
    何須請教會首何人得標；證人李淑琴係證稱：伊在告訴人家中有看見乙○○在寫
    標單，伊不知道乙○○有無得標，實際會員是誰伊亦不知道等語，是證人李淑琴
    亦無從證實被告乙○○有得標紀錄；證人林秋貴則證稱：伊在第二會時有看見乙
    ○○在寫標單參加競標，另外一位女性伊不知道，第二會伊在現場看見是趙深林
    得標，是李麗雪跟伊說的，又改稱：那次伊不知道何人得標，因寫完標單伊就走
    了等語，足認證人林秋貴之證詞亦先後矛盾閃爍不一；矧參與競標時會員皆隱密
    忙寫標單，豈會將焦點放在被告乙○○有無寫標單競標，尤以證人李麗雪復自承
    因為現場人太多，伊亦搞不清楚誰有無去競標，是各該證言均尚不足認定被告乙
    ○○有參加投標之事實。另被告乙○○固不否認有請廖英坤欲還告訴人甲○○五
    萬元，而求告訴人甲○○不要告訴之情事；惟被告乙○○之所以如此為之，既據
    證人廖英坤在原審證稱：伊在第十會得標前都有去參加競標，並未看過乙○○寫
    標單，因為寫標單時大家都拿到後面去寫，以防被人看見寫多少，當初因為蔡貝
    嬰與乙○○係同居關係，告訴人認為蔡貝嬰跑掉，乙○○要負責，伊當時心裏也
    這樣想，告訴人叫伊跟乙○○說要拿十萬元，否則要告乙○○，伊告訴乙○○說
    美雲跑掉了，你多少也要負點責任，所以乙○○拿五萬元給伊要還告訴人，告訴
    人嫌太少不接受等語明確在卷，顯見被告乙○○之所以要還錢，並非作賊心虛，
    而係應告訴人甲○○之要求並經廖英坤出面協調所致，且告訴人甲○○苟真認被
    告乙○○係倒會者，理應要被告乙○○負擔一會會款，豈有僅要被告乙○○拿出
    十萬元理，否則要告之理，況證人廖英坤同時更確切證稱：第二會及第六會都是
    蔡貝嬰標走，因為開標時伊都在場所以知道等語不移，益足認被告乙○○未參與
    上開互助會屬實。又縱認被告乙○○確有參加該互助會並競標無訛，惟考證人李
    麗雪所證稱：第二會是蔡貝嬰標走，第六會是趙深林標走，這中間被告二人都有
    繳錢，於八月五日即第九會就沒繳錢了等語，被告乙○○既仍然有繳會錢至第八
    會，而未於得標取得會款後即遠颺，亦難認被告乙○○於參與互助會之初，即已
    具騙取會款之不法所有意圖。另被告乙○○先辯稱未參加會，繼又改稱有參加會
    之開標，但出標人係蔡貝嬰云云乙節，因依文義解釋，有參加互助會之開標並不
    等同於有參加該互助會為會員，而所謂有參加該會之開標亦不代表被告乙○○有
    競標，是亦難據此而為被告乙○○不利之證明。
三、綜上各情，參互觀之，足認被告乙○○所辯，尚堪採信，此外復查無其他積極證
    據足認其犯本罪，本件不能證明被告犯罪。原審為此依刑事訴訟法第三百零一
    條第一項規定，諭知被告乙○○無罪，經核並無不合。檢察官循告訴人甲○○請
    求提起上訴，仍執陳詞指摘原判決不當，為無理由，應予駁回。
四、據上論斷，應依刑事訴訟法第三百六十八條，判決如主文。
本案經檢察官蘇南桓到庭執行職務。
中    華    民    國      八十九      年      三      月      二十八    日
                                  臺灣高等法院臺南分院刑事第五庭
                                      審判長法官  楊    省    三
                                            法官  蘇    重    信
                                            法官  林    永    茂
右正本證明與原本無異。
不得上訴。
                                      法院書記官  楊    清    旺
中    華    民    國  八十九      年      三      月     二十九     曰


司法院資訊處製作；財團法人民間司法改革基金會備份。
